臺灣臺南地方法院刑事判決
110年度易字第307號
聲  請  人  臺灣臺南地方檢察署檢察官
被      告  黃美華




選任辯護人  林怡靖律師（法扶律師）

上列被告因詐欺案件，經檢察官聲請以簡易判決處刑（110年度
偵字第2248號、110年度偵緝字第72及73號），本院認為不得以
簡易判決處刑，經適用通常訴訟程序判決如下：
    主    文
丁○○無罪。
    判決要旨
調查結果，確認被告欠缺一般成年人的認知、判斷以及預料風險
能力，難以認為被告對於交付門號可能產生的風險具有一般人的
預測能力，也無法證明被告有幫助他人犯罪的故意，依法應為無
罪的判決。
    理    由
一、檢察官聲請簡易判決處刑（起訴）事實及罪名
  1.起訴事實：
　　①被告丁○○知道近年來詐騙集團常用租用、借用、買賣到手
      的（手機）門號來詐騙或勒索錢財，如果把門號提供給他
      人使用，將可能幫助他人詐騙或恐嚇勒索，她仍然心裡抱
      持若門號被用來幫助他人詐騙錢財也無所謂的態度，在附
      表所記載的時間、地點申辦3個門號，連同另外申辦的5個
      門號，以及申辦門號時的贈品（平板電腦等），出售給LI
      NE暱稱「羅志宏」的人（真實身分姓名不詳），而讓詐騙
      集團的成員取得上述8個門號。
　　②詐騙集團的人取得門號之後，便分別在109年8月29日、109
      年9月2日、109年8月29日，以被告出售的附表編號1、2、
      3門號，詐騙告訴人甲○○、戊○○、乙○○各新臺幣（下同）3
      0萬元、17萬元及15萬元。
  2.起訴罪名：
    因此認為被告涉嫌觸犯了刑法第30條第1項、第339條第1項
    的幫助詐欺取財罪。 
　　
二、刑事訴訟基本原則：
    我國的刑事訴訟採取嚴格證明原則，無論直接證據或間接證
    據，都必須要證明到「沒有其他可能性」，可以達到「確信
    被告犯罪」的程度，法院才能作出有罪的決定。否則，基於
    無罪推定以及罪疑唯輕原則，都應該宣示無罪的判決。如果
    案件經過調查結果，認為被告的辯解的確有可能發生，也就
    是存在「被告犯罪以外的可能性」時，法院就必須判決被告
    無罪。因為刑事訴訟程序的第一個任務，就是避免無辜的人
    被國家冤枉。
　
三、被告方面的答辯
  1.被告：
　　我把門號交給對方的時候，並沒有懷疑他們可能會拿我給的
    門號去做不好的事情，也不知道他們會拿去騙錢。
  2.辯護要旨：
　　①被告的心智商數（FIQ）只有67，且目前心智年齡相當於9-
      12的兒童，她辨識行為風險的能力明顯弱於一般成年人，
      所以被告無法清楚知道交付門號的可能後果，自然無法預
      料或懷疑門號可能被用於犯罪。
　　②如仍認為被告具有幫助他人犯罪的不確定故意，考量上述
      心智能力，請依刑法第19條第1項的規定，認為被告欠缺
      行為理解與控制能力，宣示無罪的判決。或依刑法第59條
      的規定，酌量減輕刑罰。
　
四、證據呈現的基本事實
  1.附表所示門號是被告所申辦：
　　根據附表所記載3個門號的申請資料及通聯調閱查詢單，以
    及被告的陳述，可以確認這些門號的確是被告申辦使用。
  2.附表所示門號當時被詐騙集團成員使用：
　　告訴人甲○○、戊○○、乙○○，因為接聽詐騙集團成員用附表編
    號1、2、3所記載門號撥打的詐騙電話而受騙，在上述時間
    匯款到人頭帳戶的事實，已經過告訴人們在警局詳細說明，
    並且有通話紀錄和銀行交易明細足以佐證。因此，這3個門
    號在當時確實是被詐欺集團的成員用來騙取告訴人們金錢的
    工具。

五、本院判決無罪的理由
  1.被告的心智程度弱於常人：
    ①本案起訴書犯罪事實欄前4行，認為被告具有「詐騙集團常
      利用他人門號來犯罪（詐騙），如果把門號提供給他人使
      用，將可能幫助他人犯罪」的認知或事前預料能力，本院
      認為這是以「一般的健康成年人」的認知、判斷能力作為
      基礎。未成年或身心發展不完整的人，未必有此認知或預
      見能力。社會和法院不會用這個標準去要求國小學童。
    ②行為前的身心鑑定結果：
　　　⑴犯罪根據被告提出的身心障礙證明，以及台南市立醫院
        提供的鑑定資料影本，可知被告在109年3月31日接受鑑
        定後，確認屬於第1類（b117.1），也就是輕度心智類
        身心障礙（本院簡字卷33-35頁、易字卷125-128頁）。
　　　⑵上述鑑定資料對照台南市身心障礙者鑑定表所記載的標
        準，被告心智功能編碼為b117.1，表示心智商數介於69
        至55，或於成年後心智年齡介於9歲至未滿12歲之間（
        本院易字卷65頁）。
    ③行為後的鑑定結果：
　　　⑴本院委託嘉南療養院為被告作精神鑑定，鑑定「⒜被告目
        前之心智商數及心智年齡」、「⒝被告對於行為風險之
        判斷是否明顯弱於一般成年人？」。
　　　⑵鑑定結果認為：⒜被告屬於輕度智能不足程度，此智商結
        果與上述台南市立醫院身心障礙類別鑑定結果相同，認
        為被告無法清楚表達辦理門號與電話卡後可能風險與後
        果。⒝相當於9-12歲之整體智商。⒞被告的辨識能力明顯
        弱於一般成年人（本院易字卷156頁、鑑定報告第10頁
        ）。
    ④經由以上被告行為前、後的心智與精神鑑定結果，可以肯
      定被告並非一個心智健全的成年人，她的20歲的身體裡，
      裝的是未滿12歲的靈魂。所以，我們不應該以一般健康成
      年人的標準，來要求、判斷或檢視她的行為以及認知。
  2.類似的案例：
　　本院受命法官過往審理本院106年度易字第108號詐欺案件時
    ，得知社會上有一些很不好的人，利用智能發展不健全且不
    理解內情的人取得手機門號實施詐欺行為（本院易字卷159-
    166頁）。由此可知，被告非常有可能因為她的特殊情況，
    淪為那些人利用的工具。
  3.結論：
　　被告既然不具備正常成年人的認知、判斷以及預料風險能力
    ，就無法確認她對於「交付門號可能產生的風險」有合理正
    確的預測能力。況且本院藉由其他審理過的個案，也知道過
    往有和被告類似情況的人被利用而協助取得門號。如此一來
    ，證據評價之後，本院認為難以證明被告有幫助（或可能幫
    助）取得門號者犯罪的認知與想法。也就是說，本案證據不
    足以證明被告有幫助他人犯罪的故意，應該判決無罪。

根據以上的說明，本院決定依據刑事訴訟法第452條、第301條第
1項等規定，作出無罪判決。
本案經檢察官黃莉琄聲請以簡易判決處刑，檢察官吳梓榕及丙○○
到庭執行職務。

中　　華　　民　　國　　111 　年　　1 　　月　　25　　日
                    刑事第十庭審判長法  官  劉怡孜
                                    法  官  潘明彥
                                    法  官  陳欽賢 
以上正本證明與原本無異。
如不服本判決應於收受本判後20日內向本院提出上訴書狀，並應
敘述具體理由。其未敘述上訴理由者，應於上訴期間屆滿後20日
內向本院補提理由書狀（均須按他造當事人之人數附繕本）「切
勿逕送上級法院」。
  　　　　　　　　　　　　    　　　書記官　劉庭君
中　　華　　民　　國　　111 　年　　1 　　月　　25　　日
附表：
編號 門號 申辦時間 申辦地點 1 0000000000 109年8月20日某時許 臺南市○○區○○路○段000號台灣大哥大台南海佃二直營門市 2 0000000000 109年8月21日某時許 臺南市○○區○○路000號中華電信華平服務中心 3 0000000000 109年8月22日某時許 同上